【裁判字號】    99,交聲,1927
【裁判日期】    990716
【裁判案由】    交管條例聲異
【裁判全文】
臺灣板橋地方法院交通事件裁定        99年度交聲字第1927號
原處分機關  交通部公路總局臺北區監理所
受處分人即
異  議  人  乙○○
上列受處分人因違反道路交通管理處罰條例案件，對於交通部公
路總局臺北區監理所民國九十九年五月二十七日所為之處分（原
處分：北監自裁字第裁40-C00000000號），聲明異議，本院裁定
如下：
    主  文
異議駁回。
    理  由
一、聲明異議意旨略以：受處分人即異議人乙○○於民國九十九
    年五月十九日晚間十一時五十分許，在臺北縣土城市○○街
    二五三巷口為警認有拒絕接受酒精濃度測試檢試之檢定，而
    遭裁罰新臺幣（下同）六萬元之罰鍰，以及吊銷駕駛執照，
    三年內不得考領駕駛執照。惟原處分所為裁罰於法未合，茲
    分述如下：當天異議人在臺北縣中和市○○路○段確實喝了
    三瓶瓶裝的臺灣啤酒，因已晚上十點，怕開車危險及臨檢酒
    測遭受重罰，所以有一位住在中和且同在一起吃飯之朋友梁
    陳建勳駕駛異議人之車號4062-TH 號自用小客貨車載送異議
    人回臺北縣土城市○○街二五三巷口，因異議人想吃宵夜，
    以及看看異議人所經營之水果賣得如何，乃在異議人家附近
    二百公尺的地方即延吉街二五三巷口停車。當天晚上十一點
    左右，異議人到延吉街吃了臭豆腐、鹽水雞，以及看了玉李
    （水果）賣得如何，而在當天晚上十一點三十分左右，異議
    人準備上車，剛坐上駕駛座後尚未開車前即來了兩位警察，
    敲車門叫異議人下車並問異議人有無喝酒，異議人回答在一
    個半小時以前有喝，但異議人家在附近，可不開車走路回去
    ，等明天再來開車回去。警察聽後卻不肯，叫異議人應等候
    酒測，但又沒酒測器。等了約十分鐘，異議人並沒看見酒測
    器，惟警察就開始錄影，然後問異議人要不要測，中間異議
    人要求證實自己有去吃宵夜及看水果生意，但員警硬是不准
    ，並抓住異議人雙手，最後異議人向員警說明不開車，希望
    把水果提回家，員警聽後說OK，即聯絡吊車把異議人之上開
    小客貨車吊走。過了幾天異議人收到停車場的單子，以及拒
    絕酒測之紅單，異議人實在不服。綜上所述，異議人當晚僅
    坐上車尚未開車，而當時執勤員警要異議人接受酒測，但現
    場又沒有酒測器，在久等之下，異議人向其說明上述情形，
    並沒有拒絕酒測之意，原處分並無根據，亦於法不合。為此
    ，請求鈞院撤銷原處分云云。
二、原處分機關交通部公路總局臺北區監理所裁罰事實及意見略
    以：異議人於上揭時地，為臺北縣政府警察局土城分局清水
    派出所執勤員警，查獲異議人駕駛上開小客貨車因有「酒後
    駕車（拒測）」之違規行為，並填製北縣警交大字第C00000
    000號舉發違反交通管理事件通知單（下稱本件舉發通知單
    ）予以舉發，嗣將本件舉發通知單移送本所處理。本所認違
    規屬實，遂依道路交通管理處罰條例第三十五條第四項、違
    反道路交通管理事件統一裁罰基準及處理細則第四十一條第
    四項規定，填製北監自裁字第裁40-C00000000號違反道路交
    通管理事件裁決書（下稱裁決書），裁處罰鍰六萬元、吊銷
    駕駛執照，三年內不得考領駕駛執照等語。
三、按汽車駕駛人拒絕接受酒精濃度測試之檢定者，處新臺幣六
    萬元罰鍰，並當場移置保管該汽車及吊銷該駕駛執照。汽車
    駕駛人，曾依第三十五條第四項前段規定吊銷駕駛執照者，
    三年內不得考領駕駛執照，道路交通管理處罰條例第三十五
    條第四項及第六十七條第二項分別定有明文。次按行為人有
    本條例之情形者，應填製舉發違反道路交通管理事件通知單
    ，並於被通知人欄予以勾記，其通知聯依下列規定辦理：一
    、當場舉發者，應填記駕駛人或行為人姓名、性別、出生年
    月日、地址、身分證統一編號及車主姓名、地址、車牌號碼
    、車輛種類。被查獲之駕駛人或行為人為受處分人時，應於
    填記通知單後將通知聯交付該駕駛人或行為人簽名或蓋章收
    受之；拒絕簽章者，仍應將通知聯交付該駕駛人或行為人收
    受，並記明其事由及交付之時間；拒絕收受者，應告知其應
    到案時間及處所，並記明事由與告知事項，視為已收受，違
    反道路交通管理事件統一裁罰基準及處理細則第十一條第一
    項第一款亦定有明文。
四、經查：
  (一)異議人於上揭時地為臺北縣政府警察局土城分局清水派出所
    執勤員警丁○○查獲其有駕駛上開小客貨車「酒後駕車（拒
    測）」之違規行為，並填製本件舉發通知單予以舉發，惟異
    議人拒簽、拒收，經舉發員警丁○○告知其應到案時間及處
    所，並記明事由與告知事項，嗣將舉發通知單移送聯移送原
    處分機關處理，原處分機關於調查後仍認定異議人有上揭違
    規事實，遂依法裁處異議人罰鍰六萬元，吊銷駕駛執照，三
    年內不得考領駕駛執照一節，為異議人及原處分機關所不爭
    執，並有本件舉發通知單及裁決書各一份在卷可參，故此部
    分事實自堪認定。
  (二)按警察對於已發生危害或依客觀合理判斷易生危害之交通工
    具，得予以攔停並採行下列措施：一、要求駕駛人或乘客出
    示相關證件或查證其身分。二、檢查引擎、車身號碼或其他
    足資識別之特徵。三、要求駕駛人接受酒精濃度測試之檢定
    。警察因前項交通工具之駕駛人或乘客有異常舉動而合理懷
    疑其將有危害行為時，得強制其離車。有事實足認其有犯罪
    之虞者，並得檢查交通工具。警察行使職權時，應著制服或
    出示證件表明身分，並應告知事由，警察職權行使法第八條
    第一項、第二項及第四條第一項分別定有明文。而警察職權
    行使法第八條規定，考其立法目的及學理通說見解，咸認本
    條規定在於補充道路交通管理處罰條例不足之處，亦即道路
    交通管理處罰條例第三十五條第四、五項雖有駕駛人拒絕酒
    測處罰之規定，但卻缺乏酒測程序之規定，是本條即有補充
    道路交通管理處罰條例不足之處，而屬於「個別臨檢」之性
    質。又查，內政部警政署下達、發布施行之取締酒後駕車程
    序及警察人員對酒後駕車當事人實施強制作為應注意事項，
    性質上屬於作業性行政規則，屬於機關內部業務處理方式，
    然因此種作業性行政規則在舉發機關實施酒測勤務上反覆適
    用之結果，往往影響人民權益甚鉅，因而產生間接法效、附
    屬效力或實質對外效力，而為行政規則外部化之現象，如舉
    發機關違背此類作業性行政規則之規定時，其後處罰機關據
    以作成之交通裁罰，便可能因其程序瑕疵情節之輕重，而產
    生可補正、得撤銷或無效之原因，如瑕疵情節已達違法時，
    自可為交通法庭所審查而得撤銷之對象。
  (三)本件異議人雖矢口否認於上揭時地有何酒後駕車之行為，以
    及有何拒絕酒測之意，並以前揭情詞置辯。惟經本院傳喚本
    件舉發員警即證人丁○○於本院訊問中到庭結證稱：當天我
    們執勤一般的巡守勤務，行經延吉街時發現一部車停在靠近
    延吉街二五三巷口，因為有人報案說有一台車停在該路口很
    久了，要我們過去盤查看看，剛好我們在那邊巡守，因此我
    們巡訪組就過去看，我遠遠看到這部車有在緩慢行駛中，準
    備左轉，我靠過去異議人旁邊時，異議人的車還在發動也還
    在駕駛中，因此我要他配合靠右停駛，他有靠右停車，後來
    他下車時我有聞到濃濃的酒味，我問他有無喝酒，他自己也
    承認，一直在求情，因為我們不是特別的勤務，因此才通知
    所內同仁拿酒測器過來，異議人因為拒絕酒測，因此我們全
    程有錄影、錄音，大約就是表示可不可以不要酒測，異議人
    承認自己有喝酒，我們有告知還是要依法告發，等了十五到
    二十分鐘左右，異議人還是不願意酒測，當時酒測器已經拿
    到現場了，舉發單他不願意簽收，我們有告知如果不簽收，
    十五天內要到監理所或裁決所做異議的動作，但異議人還是
    不願意簽收，因此我們叫拖吊場過來移置保管，當時我們身
    穿制服。異議人並沒有出示證件，只有出示一張他的名片給
    我們，但自稱車子是他所有，因此我們查證車籍資料確認是
    異議人本人沒錯，且也有照片顯示無誤等語（參見本院九十
    九年七月七日訊問筆錄第二—三頁）；另一於事發現場處理
    之員警即證人丙○○於本院訊問中亦證述：我們要異議人出
    示證件，後來就聞到異議人身上有酒味，當時異議人也願意
    配合，但因為我們巡邏勤務不會帶酒測器，於是我們聯絡所
    內同事幫忙拿過來，然後拿過來後，異議人一開始願意配合
    ，後來不願意配合，我們後來也有錄音錄影，但因為後來我
    們所內調動，資料已經刪除等語；又另一經通知攜帶酒測器
    至事發現場之員警即證人甲○○於本院訊問中亦證以：我當
    時接獲同事無線電說要支援酒測器，我就從派出所開車送酒
    測器過去，我到現場時，有看到異議人有酒醉的情形，身上
    有酒味我也有聞到，因為當時無線電說有違停，因此民眾報
    案。我到現場時異議人已經下車。我拿酒測器過去後，舉發
    通知單當時還沒開。有請異議人配合酒測，但是他不願意配
    合，僵持了快半個小時，後來就由丁○○開單。我是一個人
    開警車，我到了之後，就拿酒測器下車，而且也有讓異議人
    看到。我拿酒測器給丁○○，我自己也有在旁邊戒護，當時
    丙○○是作錄影蒐證的工作。叫吊車來我也有在現場，並請
    異議人把重要的東西拿下來等語（均參見九十九年七月十四
    日訊問筆錄第二—四頁），又依證人甲○○所庭呈附卷之該
    所當日勤務分配表及工作紀錄簿一份所載，確實有紀錄「至
    延吉街253 巷口處理車輛違停，到場發現駕駛酒後駕車，依
    法告發，車主：乙○○，Ｚ000000000，520825，4062 -TH」
    等語，亦核與證人丁○○、丙○○及甲○○前開所述大致相
    符。是衡以證人丁○○、丙○○於事發當時均係臺北縣政府
    警察局土城分局金城派出所之員警，證人甲○○於事發當時
    係臺北縣政府警察局土城分局清水派出所之員警，而證人丁○○、丙○○於該時又係職司巡邏勤務，渠等三人與異議人
    間素昧謀面又無怨懟，實無甘冒刑法上刑度為七年以下有期
    徒刑之偽證罪責，故為編織不實舉發之原因及理由存在。且
    考量交通違規行為又多屬迅速、稍縱即逝及不可回復等特性
    ，舉發機關或原處分機關若能提出更多之法定證據方法，例
    如人證、書證、物證等證據資料以供司法審查之交通法庭加
    以判斷該交通違規行為之存否，自屬允當，惟若因前述交通
    違規行為特性而無法提供更多相關之書證、物證時，則舉發
    員警於司法審查之訴訟程序上立於證人之地位而證述其當時
    親身目擊及見聞之交通違規行為經過，亦屬於法定證據方法
    之一之人證證述，於法亦不有違，至於舉發員警立於證人之
    地位所為之證述是否可採，此乃交通法庭依經驗及論理法則
    判斷其證明力為何而得否採擇之心證層次，斷不可以舉發員
    警作為證人之所述，因不可能反於其先前所為舉發或遽謂其
    有績效壓力或獎金激勵而認均不可採，並進而全盤否定其立
    於證人地位所為之陳述。是本件中之警方於事發現場錄影蒐
    證內容雖已因該轄區之職務異動而不慎從儲存之電腦硬碟中
    遭刪除，惟綜合證人丁○○、丙○○、甲○○前開所述既與
    上述當日勤務分配表及工作紀錄簿一份所載內容大致相符，
    且渠等三人前開所述又無任何誣攀異議人或其他顯不可信之
    情事，當可認證人丁○○、丙○○、甲○○前開證述，均屬
    可採。準此以觀，證人丁○○確實接獲通知因民眾報案於事
    發時地有車輛違停之違規情事而前往該事發現場處理，而發
    現異議人之上開小客貨車緩慢行駛中，故上前敲窗攔查，並
    身著警察制服表明身分，又親聞異議人身上有濃濃酒味，而
    客觀合理判斷該車駕駛人即異議人有酒後駕車徵兆，易生危
    害，遂告知該車駕駛人即異議人有關警方合理懷疑其有酒後
    駕車事由，請其出示證件查證身分，要求異議人接受酒測檢
    定，並通知附近清水派出所執勤員警即證人甲○○驅車攜帶
    酒測器前來，同時另一員警即證人丙○○亦進行錄影蒐證，
    惟異議人始終藉詞推託而不願接受酒測檢定，故才對異議人
    告知拒絕接受酒測檢定之處罰規定，並製單舉發其有「酒後
    駕車（拒測）」之違規行為，又因異議人拒絕簽收舉發通知
    單，故證人丁○○乃告知其應到案時間及處所，又於本件舉
    發通知單記明事由及告知事項，是警方及證人丁○○、丙○○、甲○○等人上述作為顯然均合於警察職權行使法第八條
    第一項、第二項及第四條第一項、取締酒後駕車程序中有關
    「合理判斷有酒後駕車徵兆」及告知「施測酒精濃度流程及
    應注意事項」與「駕駛人拒測（錄音或錄影）處理程序」、
    警察人員對酒後駕車當事人實施強制作為應注意事項中有關
    「汽車駕駛人拒絕接受酒精濃度檢測」之酒後駕車未肇事之
    「表明身分、告知事由」、「指導、勸導與警告」、「製單
    舉發」等執行要領及違反道路交通管理事件統一裁罰基準及
    處理細則第十一條第一項第一款「違規行為人拒絕簽受舉發
    通知單」之相關規定，該等作為自均屬合法而無不當之情事
    。是異議人前揭所辯：其僅坐上車尚未開車，而當時執勤員
    警要異議人接受酒測，但現場又沒有酒測器，在久等之下，
    異議人向警方說明上述有去吃宵夜及看水果生意等情形，並
    沒有拒絕酒測之意云云，均屬事後空言避就推諉圖卸之詞，
    不足採信。至證人丙○○因非本件製單舉發之員警，故對於
    事發當時係騎車或開車前往現場處理以及異議人車輛該時有
    無行進等節印象不深（參見本院卷九十九年七月十四日訊問
    筆錄第二—三頁），惟此可認係因其個人未主事且未留意本
    件舉發之經過，故印象隨時間經過而記憶有所模糊，惟另一
    證人丁○○既係本件舉發之主事員警，且亦深切留意本件舉
    發之經過，已如其所述如上，是本院認此部分當以證人丁○○所述為據，附予敘明。
五、綜上所述，堪認異議人前揭所辯，當屬事後推諉卸責之詞，
    並不可採。從而，本件異議人「酒後駕車（拒測）」之違規
    事證已然明確，如前所述。是以本件異議人「酒後駕車（拒
    測）」之違規事實既可認定，則原處分機關依道路交通管理
    處罰條例第三十五條第四項、第六十七條第二項規定，裁處
    異議人罰鍰六萬元，吊銷駕駛執照，三年內不得考領駕駛執
    照一節，核無違誤。是異議人之聲明異議為無理由，應予駁
    回。
據上論斷，應依道路交通管理處罰條例第八十七條第二項，道路
交通案件處理辦法第十九條，裁定如主文。
中    華    民    國    99    年    7     月    16    日
                  交通法庭    法  官  林家賢
上列正本證明與原本無異。
如不服本裁定，應於裁定送達後五日內，向本院提出抗告狀（應
附繕本），抗告於臺灣高等法院交通法庭。
                              書記官  林政良
中    華    民    國    99    年    7     月    16    日

司法院資訊處製作；財團法人民間司法改革基金會備份。
